臺灣板橋地方法院民事判決　　　　　　 96年度簡上字第168號
上　訴　人　甲○○
上　訴　人　乙○○
共　　　同
訴訟代理人　林智育律師
　　　　　　李岳洋律師
　　　　　　張克西律師
被上訴　人　錡源科技股份有限公司
　　　　　　　　　　　　之2
法定代理人　丙○○
訴訟代理人　薄正任律師
上列當事人間請求損害賠償事件，上訴人對於中華民國96年7 月
13日本院三重簡易庭96年度重簡字第8388號第一審判決提起上訴
，經本院於96年11月21日言詞辯論終結，判決如下：
    主  文
原判決不利於上訴人部分廢棄。
上開廢棄部分，被上訴人在第一審之訴駁回。
第一、二審訴訟費用均由被上訴人負擔。
    事實及理由
一、被上訴人主張：上訴人乙○○假借支付客戶佣金之名義，請
    求被上訴人支付新臺幣（下同）20萬元作為支付客戶佣金並
    存入其彰化商業銀行戶帳內，嗣經查明，與事實不符，顯係
    詐欺取財之行為，依法應歸還20萬元給被上訴人；又上訴人
    甲○○為上訴人乙○○之連帶保證人，依約就上訴人乙○○
    在被上訴人公司任職期間，侵占公款等保證事項負連帶賠償
    責任，為此爰依侵權行為法律關係及連帶保證契約關係，請
    求上訴人連帶負賠償之責等語（被上訴人於原審聲明：上訴
    人應連帶給付被上訴人20萬元，及自民國96年4 月1 日起至
    清償日止，按年息5%計算之利息。原審判決：(一)上訴人乙○
    ○應給付被上訴人20萬元，及自民國96年4 月1 日起至清償
    日止，按年息5%計算之利息；如被上訴人不能依他項方法受
    賠償，則由上訴人甲○○給付之。(二)被上訴人其餘之訴駁回
    。上訴人就其敗訴部分聲明不服提起上訴，被上訴人就其敗
    訴部分則未聲明不服。）
二、上訴人主張：被上訴人於94年5 月27日所匯入上訴人乙○○
    帳戶內20萬元係獎金而非給付予客戶之佣金，上訴人乙○○
    自無返還之必要，實則被上訴人有關佣金之給付，係由其會
    計部門直接匯款予客戶，並非由乙○○轉交。退步言之，倘
    認前開20萬元確係佣金，該筆佣金既供作支付回扣之用之不
    法目的而為給付，依民法第180 條第4 款規定，上訴人乙○
    ○自無賠償或返還責任，連帶保證人（上訴人甲○○）亦無
    賠償或返還之補充責任等語。併為上訴聲明：如主文所示。
三、兩造不爭執之事項：
  (一)上訴人乙○○原任職於被上訴人公司，並由上訴人甲○○簽
    署員工保證書，同意就上訴人乙○○在被上訴人公司任職期
    間，有關侵占公款等致使被上訴人公司損害事由，與上訴人
    乙○○負連帶賠償責任等情，並有員工保證書（原證1） 一
    份附卷可佐。
  (二)被上訴人於原審所提出簽呈（原證2），形式為真正。
  (三)被上訴人於原審所提出客戶佣金申請書（原證3） ，形式為
    真正。
  (四)被上訴人於94年5 月27日已匯款20萬元至上訴人乙○○設於
    彰化商業銀行帳戶，並有存款憑條一份在卷可佐。
  (五)被上訴人於原審庭提李台中簽呈形式為真正（詳原審卷第17
    頁）。
四、被上訴人主張：上訴人乙○○以給付客戶佣金為由，向被上
    訴人領取20萬元等情，業據提出上訴人乙○○所出具簽呈、
    客戶佣金申請書、存取款憑條及訴外人李台中所出具簽呈為
    證。上訴人乙○○於前開書證形式之真正，既均無爭執，自
    應就所辯：其所受領20萬元為獎金，並非簽呈所載「應給付
    資電部士官長20萬元酬庸」之佣金一節，舉證之責。關此部
    分，固據上訴人提出會議紀錄（上證6） 及本院96年度板簡
    字第11169 號言詞辯論影本（上證7） 各一份為證，並執前
    開書證進而主張「該筆交易所獲淨利為130 萬元，總獎金30
    萬元，故被上訴人分別於94年5 月27日匯20萬元，同年7 月
    6 日匯10萬元」等語。然觀諸上訴人所提出會議紀錄，並無
    法為「淨利130 萬元，即可獲總獎金為30萬元」之推論；遑
    論，依訴外人李台中於另案所陳「…用價金0.5%抽佣，但我
    在公司10年了，公司從未履行。」等語，非但與上訴人主張
    之獎金發放比例不符，甚反足佐被上訴人公司從未發放獎金
    。此外，上訴人就「系爭20萬元為獎金一節」並未再提出其
    餘證據供本院審酌，經本院調查結果，認上訴人前開主張，
    並無可採。被上訴人主張，其於94年5 月27日所匯入上訴人
    乙○○帳戶內20萬元，係供給付乙○○簽呈所載「應給付資
    電部士官長20萬元酬庸」之用等情，應屬有據。
五、按為行使基於侵權行為之損害賠償請求權，有主張自己不法
    之情事時，例如擬用金錢力量，使考試院舉行之考試發生不
    正確之結果，而受他人詐欺者，是其為此不法之目的所支出
    之金錢，則應適用民法第180 條第4 款前段之規定，認為不
    得請求賠償（最高法院56年台上字第2232號判例意旨參照）
    。查觀諸被上訴人所提出其據以交付20萬元予上訴人乙○○
    之簽呈（原證2） 係載「事由：給付資電部士官長傭金一事
    」「說明：HK94422P022 案，已於3 月29日開標完成，也由
    本公司順利得標，待5 月6 日前順利交貨。本件得標金額為
    200 萬元（含稅），零件成本預估將制在70萬元內，獲利率
    130 萬元（65%） 。此案多數零件均由士官長提供確認，是
    否此案提供20萬元酬庸以方便下個案件及明年零件案順利進
    行。」。被上訴人所提出訴外人李台中之簽呈（詳原審卷17
    頁）則更明確載明所謂「士官長」係「軍方承辦人員梁士官
    長」。經本院調查結果，認被上訴人既以交付20萬元酬金予
    客戶承辦人員，以回報其提供零件資料使被上訴人公司順利
    得標，更期於明年零件案得再順利進行；該客戶復係軍方，
    承辦人員更具軍職，依法不得收受任何酬庸，被上訴人亦不
    得對具公務員身分之人支付任何酬庸。準此，上訴人主張：
    以交付報酬予具軍職身分之客戶承辦人員，因事涉貪瀆，屬
    民法第180 條第4 款所稱「不法之原因而為給付」，於法自
    屬有據。即本件不問上訴人乙○○是否將系爭20萬元酬庸交
    付客戶梁士官長，被上訴人既為自己不法目的所支出金錢，
    按諸前開判例意旨，並不得請求賠償。又上訴人乙○○既無
    賠償義務，上訴人甲○○自亦無基於保證契約連帶賠償或補
    充賠償之義務。
六、綜上所述，上訴人抗辯系爭20萬元屬不法原因而為之給付，
    被上訴人不得請求賠償，核屬有據，要堪採信。從而，被上
    訴人本於侵權行為法律關係及保證契約關係請求上訴人連帶
    給付20萬元及法定遲延利息，均無理由，不應准許。原審判
    決就不應准許部分，為上訴人敗訴判決，並依職權宣告假執
    行，自有未洽。上訴意旨指摘原判決此部分不當，求予廢棄
    改判，為有理由，自應由本院予以廢棄改判，如主文第2 項
    所示。
據上論結，本件上訴為有理由，依民事訴訟法第436 條之1 第3
項、第450 條、第78條判決如主文。
中　　華　　民　　國　　96　　年　　12　　月　　 5　　日
                  民事第一庭    審判長法　官　李世貴
                                      法　官　黃若美
                                      法　官　黃信滿
以上正本證明與原本無異
不得上訴
中　　華　　民　　國　　96　　年　　12　　月　　 5　　日
                            書記官　林月蓉
